---
title: "Exercice Machine leanrning"
format: html
editor: visual
---

## Classification supervisée

*Etape 1 : Dans l'onglet "données" : cliquer pour explorer la base de données sur les vins.*

### Combien d'individus dans la base de donnéees brute vins ?

### Quelle est la variable à prédire ? De quel type est-elle ?

### Les modalités de la variable à prédire ont-elles le même poids ?

### Combien y a t il de variables prédictives ? De quel type sont-elles ?

### Y a-t-il des données manquantes ?

*Etape 2 : Dans l'onglet "préparation" : conserver 70 % de la base brute pour l'entraînement.*

### A quoi vont servir les bases d'entraînement et de validation ?

### Quelle différence entre la base de validation et la base de test ?

### Quel est le poids de chacune des modalités de la variable à prédire ? Comparer avec la répartition dans la base brute.

### Les variables prédictives ont-elles les mêmes ordre de grandeur ?

*Etape 3 : Dans l'onglet "préparation", appliquer la recette suivante sur la base d'entraînement : "centrer-réduire les quantitatives" (en anglais : step_normalize).*

### Quelle loi suivent les variables quantitatives de la base d'entraînement transformée ?

Etape 4 : Dans l'onglet "modèle", choisir la régression logistique et ajuster le modèle sur la base d'entraînement.

Pourquoi s'agit-il d'estimations et pas de prédiction ?

Le premier individu de la base d'entraînement est estimé comme étant "mauvais". Pourquoi

## Regression supervisée

When you click the **Render** button a document will be generated that includes both content and the output of embedded code. You can embed code like this:

```{r}
1 + 1
```

You can add options to executable code like this

```{r}
#| echo: false
2 * 2
```

The `echo: false` option disables the printing of code (only output is displayed).
